ACORDAO-COMPLETO-2417663

ACÓRDÃO 2022/2020 ATA 29/2020 - PLENÁRIO

VISTOS, relatados e discutidos estes embargos de declaração, opostos pelo Senado Federal contra o Acórdão 1479/2020-TCU-Plenário.
ACORDAM os ministros do Tribunal de Contas da União, reunidos em sessão do Plenário, ante as razões expostas pela relatora, e com fundamento nos arts. 32 e 34 da Lei 8.443/1992, em:
	9.1. conhecer dos embargos de declaração e acolhê-los parcialmente para, mantendo-se a parte dispositiva da decisão embargada, integrá-la de modo a afastar o argumento de eventual inconstitucionalidade incidental da Resolução 03/2019 do Senado Federal como fundamento da matéria decidida no Acórdão 1479/2020-TCU-Plenário;
9.2. dar ciência desta deliberação ao embargante.

Embargos de declaração contra acórdão que negou provimento a pedido de reexame interposto em face de deliberação que proferiu determinação ao recorrente em processo de representação sobre possíveis irregularidades em pregão eletrônico para a contratação de empresa de prestação de serviços de apoio administrativo nas dependências do complexo arquitetônico e nas residências oficiais do órgão.

Ao tempo em que louvo a Ministra Ana Arraes pelo exame da jurisprudência do Supremo Tribunal Federal (STF) diante do presente caso, permito-me divergir de aspecto fundamental dos autos, que toca ao mérito destes embargos de declaração manejados em face do Acórdão 1.479/2020-TCU-Plenário, que negou provimento a pedido de reexame interposto contra o Acórdão 2.758/2018-TCU-Plenário - esse, de minha relatoria.
Conforme detalhado no Voto da relatora, o decisum originário tão somente determinou ao Senado Federal abster-se de prorrogar o contrato uma vez que restou caracterizada afronta a dispositivos da Lei 8.666/1993, dentre outras medidas acessórias.
Nota-se, de imediato, que em nenhum momento a decisão originária apreciou a constitucionalidade das leis e atos do Poder Público com fundamento na Súmula 347 do STF. 
O Tribunal exerceu, em verdade, sua competência constitucional e legal de determinar a adoção de providências necessárias ao exato cumprimento da lei, in casu, a Lei 8.666/1993, apontada na parte dispositiva do Acórdão 2.758/2018-TCU-Plenário - lei ordinária federal, formal e vigente, que regula a matéria debatida.
Posteriormente, por meio do Acórdão 1.479/2020-TCU-Plenário (relatora Ministra Ana Arraes) , o Tribunal conheceu de pedido de reexame interposto pelo Senado Federal e negou-lhe provimento. 
Na oportunidade, foi travado debate sobre a possibilidade de o Senado Federal, mediante a Resolução 3/2019 (RSF-3) , editada posteriormente ao Acórdão 2.758/2018-TCU-Plenário, modificar o tratamento a ser dispensado ao contrato decorrente do Pregão Eletrônico 50/2018, promovendo regulação própria da matéria de forma diversa da Lei 8.666/1993. No Voto condutor da decisão ora embargada, restou consignado (grifos acrescidos) :
"Ressalto que o ponto fulcral deste pedido de reexame é que a RSF-03, na prática, tornou sem efeito a decisão exarada por meio do Acórdão 2.758/2018-TCU-Plenário, já que autorizou a prorrogação do contrato por até 60 meses, em descompasso com os arts. 3º e 40, inciso X, da Lei 8.666/93, que fundamentam o decisum recorrido."
Em que pese a linha argumentativa adotada no Voto condutor do Acórdão 2.758/2018-TCU-Plenário ter incluído a questão da constitucionalidade em grau de recurso, observo que em nenhum momento esta Corte deliberou, em parte dispositiva, acerca da inconstitucionalidade incidental da RSF-3. 
Reconheço que a Resolução existe e sua validade pode até estar sujeita a questionamentos jurídicos, mas isso em nada afeta o tratamento a ser dado pela matéria pelo TCU, visto que é regulada pela Lei 8.666/1993 e foi com fundamento nela que se decidiu.
É dizer, o deslinde do caso não precisa avançar sobre o tema de inconstitucionalidade incidental, pois, antes disso, se resolve sob critério de legalidade, nos termos claramente pontuados no Acórdão 2.758/2018-TCU-Plenário, de minha relatoria.
Em sede de recurso, coube apenas ao Tribunal apontar o critério normativo a ser adotado pelo Senado Federal diante do caso concreto, sob novos contornos: se a Lei de Licitações e Contratos ou a RSF-3. E quanto a esse ponto decidiu: deve a Casa Legislativa observar a lei federal que estabelece normas gerais sobre licitações e contratos administrativos.
Nessa linha, para dirimir dúvidas sobre a questão, entendo que se deva conhecer e acolher estes embargos declaratórios, sem efeitos infringentes e mantendo-se a parte dispositiva da decisão embargada, para integrá-la de modo a afastar o argumento de eventual inconstitucionalidade incidental da RSF-3 como fundamento da matéria decidida nos Acórdãos 2.758/2018 e 1.479/2020-TCU-Plenário.
Como salientei, a matéria se exauriu no exame de legalidade, oportunidade em que o Plenário decidiu que o critério normativo a ser adotado pelo Senado Federal no caso concreto é a Lei 8.666/1993, ou seja, a Casa Legislativa não pode editar regulamentação própria em contrariedade à lei federal que regula a matéria.
	É como voto.
TCU, Sala das Sessões Ministro Luciano Brandão Alves de Souza, em 22 de julho de 2020.
Ministro BRUNO DANTAS

Senado Federal.

3. Embargante: Senado Federal.

13.1. Ministros presentes: José Mucio Monteiro (Presidente), Walton Alencar Rodrigues, Benjamin Zymler, Aroldo Cedraz, Raimundo Carreiro, Ana Arraes (Relatora) e Bruno Dantas.
13.2. Ministros-Substitutos convocados: Augusto Sherman Cavalcanti e Marcos Bemquerer Costa.
13.3. Ministros-Substitutos presentes: André Luís de Carvalho e Weder de Oliveira.

ACORDAO-COMPLETO-2426797

Acórdão 2925/2020 - Plenário

ACORDAO-COMPLETO-2468346

Acórdão de Relação 678/2021 - Plenário

Acórdão de Relação

ANA ARRAES

ministra Ana Arraes.

Os embargos de declaração opostos pelo Senado Federal contra o Acórdão 2758/2018-TCU-Plenário foram redigidos nos seguintes termos:
"ACÓRDÃO EMBARGADO
Ao julgar pedido de reexame admitido em 30 de janeiro de 2019 com efeito suspensivo em relação ao dispositivo do Acórdão 2758/2018-TCU-Plenário, que obstava a prorrogação de contrato decorrente do Pregão nº 50 de 2018 (peça 31, item 9.3.1) , este E. Tribunal veio a corroborar o referido aresto mediante a prolação de novo acórdão (peça 87) , ora embargado e assim sumarizado:
SUMÁRIO: PEDIDO DE REEXAME. REPRESENTAÇÃO ACERCA DE PREÇOS PRATICADOS EM TERCEIRIZAÇÃO DE SERVIÇOS ADMINISTRATIVOS DO SENADO FEDERAL. DISCREPÂNCIA ENTRE OS PISOS SALARIAIS CONTRATADOS E AQUELES ESTABELECIDOS NAS CONVENÇÕES COLETIVAS DE TRABALHO (CCT) . DETERMINAÇÃO DO TCU PARA NÃO PRORROGAÇÃO DO CONTRATO. RESOLUÇÃO DO SENADO FEDERAL. INCONSTITUCIONALIDADE NO CASO CONCRETO. CONHECIMENTO. NÃO PROVIMENTO.
Portanto, o E. Tribunal de Contas da União afastou a constitucionalidade da Resolução do Senado Federal nº 3 de 2019, que estabeleceu regras e diretrizes do procedimento de contratação de serviços sob o regime de execução indireta no âmbito interno desta Câmara Alta, no que a norma convalido os procedimentos licitatórios anteriores, inclusive o certame impugnado na representação que deflagrou este processo (§ 2º do art. 2º) .
No voto que norteou o acórdão, lê-se que:
 (...) o ponto fulcral deste pedido de reexame é que a RSF-03, na prática, tornou sem efeito a decisão exarada por meio do Acórdão 2758/2018-TCU-Plenário, já que autorizou a prorrogação do contrato por até 60 meses, em descompasso com os arts. 3º e 40, inciso X, da Le 8.666/93, que fundamentam o decisum recorrido (peça 87, p. 4 § 23) .
Há, data vênia, inconsistências no v. Acórdão 1479/2020-TCU-Plenário a serem resolvidas por meio de juízo de integração no julgamento destes embargos de declaração.
CABIMENTO E TEMPESTIVIDADE
O art. 34 da Lei Orgânica do E. Tribunal de Contas da União estabelece o cabimento de embargos de declaração para sanar obscuridade, omissão ou contradição em decisões da corte. 
O CPC/2015, que se aplica subsidiariamente aos processos de competência deste E. TCU, no art. 1.022 acresce expressamente a hipótese de cabimento de embargos de declaração para corrigir erro material. 
No parágrafo único desse dispositivo, o códex processual decreta omissa qualquer decisão que 'empregar conceitos jurídicos indeterminados, sem explicar o motivo concreto de sua incidência no caso' (inciso II) e que 'não enfrentar todos os argumentos deduzidos no processo capazes de, em tese, infirmar a conclusão adotada pelo julgador ' (inciso IV) . 
Ressalta-se que o principal fundamento do acórdão é a suposta inconstitucionalidade do § 2º do art. 2º Resolução do Senado Federal nº 3 de 2019. 
Contudo, esse gravíssimo expediente foi adotado, data vênia, por meio de linguagem obscura e contraditória, que ora aponta a efetividade da norma para cassar os efeitos de dispositivo do Acórdão 2758/2018-TCU-Plenário que obstava a prorrogação de contrato decorrente do Pregão nº 50 de 2018 (peça 31, item 9.3.1, ora aduz que a matéria controvertida não seria regulada pela sobredita resolução, apesar da literalidade da disposição desta, mas pela Lei de Licitações (8.666 de 21 de junho de 1993) e pela Constituição da República diretamente.
Há que se mencionar ainda patentes erro material e incongruência na fundamentação do acórdão relativa ao indeferimento do pedido de interveniência da empresa que firmou o contrato impugnado, Intelit Service Ltda. (peça 87, p. 10, § §, 61 a 64) , conforme se aponta na seção 3 desta inicial. 
Por outro lado, o acórdão embargado constou da Ata nº 21 de 10 de junho de 2020 (pp. 39 e 40) , publicada no Diário Oficial da União de 19 de junho de 2020, Edição 116, Seção 1, à p. 73 e ss) , de modo que este recurso é inequivocamente tempestivo.
USURPAÇÃO DE COMPETÊNCIA DO STF
A solução adotada pelo E. Tribunal de Contas da União, inclusive a parafrasear a dicção de parecer do Ministério Público (peça 79, p. 2, § 13) , parte do pressuposto que a Resolução do Senado Federal nº 3 de 2019 cassou os efeitos do Acórdão 2758/2018-TCU-Plenário. 
Por meio do Acórdão 1479/2020-TCU-Plenário, o Tribunal em resposta cassou os efeitos da referida resolução na espécie, por reputá-la incompatível com a Constituição da República, de modo a repristinar as cominações do Acórdão 2758/2018-TCU-Plenário. 
De fato, colhe-se da jurisprudência do E. TCU que a corte se reputa competente para proceder à jurisdição constitucional incidenter tantum, como amostra a seguinte:
 (...) compete ao TCU a apreciação da constitucionalidade das leis e dos atos do Poder Público em caráter incidental e em cada caso concreto que lhe é submetido (Súmula STF 347) , com efeito apenas entre as partes, haja vista que a declaração de inconstitucionalidade em abstrato, com efeito erga omnes, compete somente ao STF
No acórdão, afirma-se com todas as letras que
 (...) compete ao TCU a apreciação da constitucionalidade das leis e dos atos do Poder Público em caráter incidental e em cada caso concreto que lhe é submetido (Súmula STF 347) , com efeitos apenas entre as partes, haja vista que a declaração de inconstitucionalidade em abstrato, com efeito erga omnes, compete somente ao STF (Acórdão 2000/2017-TCU-Plenário) , passo a tratar do assunto (peça 25, p. 4, § 25) . 
A vetusta Súmula nº 347 do Supremo Tribunal Federal, que norteou o julgamento nesse quadrante essencial, a qual malgrado não tenha sido expressamente revogada, foi terminantemente superada na jurisprudência da Corte Constitucional, como denotam os seguintes excertos: 
 (...) Em nosso sistema jurídico, não se admite declaração de inconstitucionalidade de lei ou de ato normativo com força de lei por lei ou por ato normativo com força de leis posteriores. O controle de constitucionalidade da lei ou dos atos normativos é da competência exclusiva do Poder Judiciário (...) . 
 (SUPREMO TRIBUNAL FEDERAL. Medida Cautelar na Ação Direta de Inconstitucionalidade nº ADI 221. Min. Moreira Alves, Tribunal Pleno, j. 29 mar. 1990, DJ 22 out. 1993. P. 22251. Ement Vol. 01722-01, p. 28) .
Dentro da perspectiva constitucional inaugurada em 1988, o Tribunal de Contas da União é órgão técnico de fiscalização contábil, financeira e orçamentária, cuja competência é delimitada pelo artigo 71 do texto constitucional, (...) . É inconcebível, portanto, a hipótese do Tribunal de Contas da União, órgão sem qualquer função jurisdicional, permanecer a exercer controle difuso de constitucionalidade nos julgamentos de seus processos, sob o pretenso argumento de que lhe seja permitido em virtude do conteúdo da Súmula 347 do STF, editada em 1963, cuja subsistência, obviamente, ficou comprometida pela promulgação da Constituição Federal de 1988.' (SUPREMO TRIBUNAL FEDERAL. Medida Cautelar no Mandado de Segurança nº 35.410. Rel. min. Alexandre de Moraes, dec. monocrática, j. 15 dez. 2017, DJE 18 de 1º fev. 2018) . 
 (...) a declaração de inconstitucionalidade, pelo Tribunal de Contas da União, do art. 67 da Lei 9.478/1997, e do Decreto 2.745/1998, obrigando a Petrobrás, consequentemente, a cumprir as exigências da Lei 8.666/1993, parece estar em confronto com normas constitucionais, mormente as que traduzem o princípio da legalidade, as que delimitam as competências do TCU (art. 71) , assim como aquelas que conformam o regime de exploração da atividade econômica do petróleo (art. 177) . Não me impressiona o teor da Súmula 347 desta Corte, (...) . A referida regra sumular foi aprovada na Sessão Plenária de 13.12.1963, num contexto constitucional totalmente diferente do atual. Até o advento da Emenda Constitucional 16, de 1965, que introduziu em nosso sistema o controle abstrato de normas, admitia-se como legítima a recusa, por parte de órgãos não-jurisdicionais, à aplicação da lei considerada inconstitucional. No entanto, é preciso levar em conta que o texto constitucional de 1988 introduziu uma mudança radical no nosso sistema de controle de constitucionalidade. Em escritos doutrinários, tenho enfatizado que a ampla legitimação conferida ao controle abstrato, com a inevitável possibilidade de se submeter qualquer questão constitucional ao Supremo Tribunal Federal, operou uma mudança substancial no modelo de controle de constitucionalidade até então vigente no Brasil. Parece quase intuitivo que, ao ampliar, de forma significativa, o círculo de entes e órgãos legitimados a provocar o Supremo Tribunal Federal, no processo de controle abstrato de normas, acabou o constituinte por restringir, de maneira radical, a amplitude do controle difuso de constitucionalidade. A amplitude do direito de propositura faz com que até mesmo pleitos tipicamente individuais sejam submetidos ao Supremo Tribunal Federal mediante ação direta de inconstitucionalidade. Assim, o processo de controle abstrato de normas cumpre entre nós uma dupla função: atua tanto como instrumento de defesa da ordem objetiva, quanto como instrumento de defesa de posições subjetivas. Assim, a própria evolução do sistema de controle de constitucionalidade no Brasil, verificada desde então, está a demonstrar a necessidade de se reavaliar a subsistência da Súmula 347 em face da ordem constitucional instaurada com a Constituição de 1988. [SUPREMO TRIBUNAL FEDERAL. Medida Cautelar no Mandado de Segurança nº 25.888. Rel. min. Gilmar Mendes, dec. monocrática, j. 22 mar. 2006, DJ de 29 mar. 2006.) .
O princípio da Separação de Poderes que estrutura a partir da Constituição de 1988 a República Federativa do Brasil tem como cerne uma cisão profunda no exercício das respectivas funções típicas entre os órgãos de legislação, os órgãos de execução e os órgãos de jurisdição.
Sabe-se que bem que o Poder Legislativo em ordens jurídicas tipicamente republicanas tem duas funções soberanas e distintas: 1) a legislativa e 2) a de controle externo. 
No exercício da função legislativa, o Parlamento expede atos normativos stricto sensu e é guardião desta competência ex vi do disposto no inciso V do art. 49 da CRFB/88. 
Já no desempenho de sua função de controle externo, o Poder Legislativo supervisiona politicamente a execução das leis que edita pelos demais Poderes, por meio de 'fiscalização contábil, financeira, orçamentária, operacional e patrimonial da União e das entidades da administração direta e indireta, quanto à legalidade, legitimidade, economicidade, aplicação das subvenções e renúncia de receitas', nos termos do art. 70 da CRFB/88. 
Parte dessa função de controle é exercida pelo E. TCU, órgão auxiliar do Congresso Nacional, conforme disposto no art. 71 da Constituição, o que não apequena, mas engrandece o Tribunal. 
Por aí se vê que a função precípua do E. TCU não é controlar as leis editadas pelo Parlamento, mas a rigorosa execução dessas leis, como decorre do princípio da legalidade e do princípio da presunção de constitucionalidade das normas. 
O único dos Três Poderes que tem a prerrogativa de fazer a crítica da legislação é o Judiciário, como afirmado pelo STF na ADI 221 e dimana na da lógica do princípio da Separação. 
Em sua manifestação, o Parquet de Contas afirmou o seguinte:
Como se observa, invocando os princípios da continuidade do serviço público e da segurança jurídica, bem como a garantia de irredutibilidade do salário, salvo disposto em acordo coletivo, o Senado Federal editou norma que, na prática, tornou sem efeito a determinação exarada por meio do Acórdão 2758/2018-TCU-Plenário, já que autorizou a prorrogação do contrato por até 60 meses.
Contudo, adiante, pouco depois de admitir com todas as letras que a Resolução nº 3 de 2019 do Senado Federal, 'tornou seu efeito a determinação exarada por meio do acórdão 2.758/2018-TCU', o Ministério Público aduz argumento 'tricky' e contorcido no que afirma que a Resolução nº 3 não se sobrepõe. 
 (...) ao princípio constitucional da economicidade, tampouco ao mandamento legal contido na Lei 8.666/93 que determina a seleção da proposta mais vantajosa para a administração e a contratação por preços de mercado (arts. 3º, caput, e 15, inciso V) . O mesmo se aplica à Resolução SF 03/2019. 
Contudo, adiante, pouco depois de admitir com todas as letras que a Resolução nº 3 de 2019 do Senado Federal, 'tornou seu efeito a determinação exarada por meio do acórdão 2.758/2018-TCU', o Ministério Público aduz argumento 'tricky' e contorcido no que afirma que a Resolução nº 3 não se sobrepõe. 
A atividade jurisdicional stricto sensu e que exerce por analogia o E. Tribunal de Contas da União, de subsunção da norma ao caso concreto, não tem nada a ver com a jurisdição constitucional, que é o exame de compatibilidade vertical entre uma norma e a Constituição. 
O Ministério Público passa da jurisdição típica do TCU à jurisdição constitucional e declara without saying a inconstitucionalidade da Resolução nº 3 do Senado Federal, que admitira que 'na prática tornou sem efeito a determinação exarada por meio do Acórdão 2758/2018-TCU-Plenário, já que autorizou a prorrogação do contrato por até 60 meses'.
O equívoco do Ministério Público acabou por ser incorporado no v. acórdão embargado, como se nota, por exemplo, no seguinte trecho:
 (...) no momento em que a RSF-03 vai de encontro à Lei 8.666/1993, também o faz quanto à Constituição Federal. Dentre as funções típicas do Poder Legislativo, legislar e fiscalizar, não há permissão para fixar, indistintamente, regras de licitações e contratos opostas àquelas estabelecidas na Lei Geral de Licitações e Contratos. Em outros termos, a autonomia do Senado para legislar internamente sobre licitações encontra limites no próprio texto constitucional (peça 87, p. 4 § 28) 
O E. Tribunal de Contas da União decretou que a Resolução do Senado Federal nº 3 de 2020 viola a Constituição porque fixou regras opostas àquelas estabelecidas na Lei Gera de Licitações e Contratos. 
Em primeiro lugar, o E. TCU precisa esclarecer 1) se a Resolução do Senado Federal é 'in totum' inconstitucional, ou apenas o seu art. 2º, § 2º; 2) a partir de quando surtirá os efeitos dessa declaração de inconstitucionalidade; 3) se a inconstitucionalidade de norma pela Corte se submete à Súmula Vinculante nº 10; 4) se esse tipo de provimento pode se processar na modalidade de apreciação unitária; 5) se a questão deve ser julgada de forma apartada, após prévia intimação específica dos interessados; 6) se o Ministério Público Federal ou Estadual, conforme o caso, deve funcionar nesse incidente, haja vista a exígua competência do Ministério Público de Contas da União e os drásticos efeitos da medida; 7) se cabe recurso ao Supremo Tribunal Federal contra a decisão do TCU em controle de constitucionalidade, ante à posição epicêntrica daquele tribunal nesta matéria, e qual seria esse recurso e qual o seu fundamento legal.
Ademais, é elementar que a Lei Geral de Licitações não estabelece uma regra de vantajosidade e economicidade, a qual só pode ser determinada por meio de regulamentos em sede de cada Poder, competindo ao Executivo a expedição de decretos interseccionais em relação ao Judiciário e ao Legislativo apenas na medida em tais normas não interfiram com a independência desses branches republicanos. 
No v. acórdão não se apontou qual é a regra da Lei nº 8.666 de 1993 que estabelece que os pisos das convenções coletivas configuram o teto do preço de contratação de mão de obra interposta pela Administração Pública. 
Veja-se que o v. acórdão aponta em todo a sua extensão a remuneração do encarregado, cuja remuneração obviamente não serve de parâmetro para excesso de preço, já que é figura estratégica para a boa execução do contrato e, do alto de sua autônoma, pode sim o Senado Federal sinalizar sua política de gestão de serviços públicos. 
Por outro lado, até mesmo as baratas de Brasília sabem que não se contrata um prestador de serviço de apoio administrativo por R$ 1.194,85 (um mil e cento e noventa e quatro reais e oitenta e cinco centavos) , ainda mais no Senado Federal, em que as atividades desses colaboradores são mais complexas dada a necessidade do serviço e a escassez de servidores ocupantes de cargos de provimento efetivos. 
Ressalte-se que no próprio acórdão faz-se a seguinte concessão:
Veja-se que, à peça 54, a Câmara dos Deputados informa que Resolução 3, de 27 de maio de 2011, que regulamenta, no âmbito da Câmara dos Deputados, a contratação de serviços de execução indireta estabelece que os valores serão fixados de acordo com os valores médios praticados pelo mercado, porém permite que supere essa média em até 30%, desde que justificado pelo órgão interno demandante e autorizado pelo (a) parlamentar titular da Primeira Secretaria (peça 54, p. 2) (peça 87, p. 8, item 5.51) .
É questão especifica a precificação de serviços prestados com mão de obra interposta, que não pode ser regulada por lei geral e sim por normas específicas, as quais são válidas, até que o Poder Judiciário afirme o contrário. 
A atividade judicial em sentido estrito, a qual o TCU exerce por analogia, implica apenas a definição de qual norma regula a matéria, com prevalência da norma especial em relação à norma geral, que é a atividade de cognição a que deveria ter se limitado a corte. 
Não cabe nem mesmo ao Poder Judiciário, exceto em jurisdição constitucional sob o império da Súmula Vinculante nº 10 e em incidente específico, aplicar uma norma geral em detrimento de norma especial. 
Por isso, pede-se respeitosamente que o Tribunal de Contas da União integre o acórdão embargado para alinhá-lo com a jurisprudência do Supremo Tribunal Federal, que estabelece a reserva judicial para provimentos de jurisdição constitucional. 
Sucessivamente, caso não se defira o pedido anterior, que o acórdão embargado seja integrado para se esclarecerem os seguintes pontos: 
1) a Resolução do Senado Federal é 'in totum' inconstitucional, ou apenas o seu art. 2º, § 2º? 43. 2) a partir de quando surtirá os efeitos dessa declaração de inconstitucionalidade?
2) a partir de quando surtirá os efeitos dessa declaração de inconstitucionalidade?
3) a inconstitucionalidade de norma pelo TCU se submete à Súmula Vinculante nº 10? 
4) a jurisdição constitucional pelo TCU é incidente que pode se processar na modalidade de apreciação unitária, quando no Superior Tribunal de Justiça (STJ) , esse drástico expediente só pode ser adotado pela Corte Especial e com reforçado formalismo? 
5) a questão deve ser julgada de forma apartada, após prévia intimação específica dos interessados? 
6) o Ministério Público Federal ou Estadual, conforme o caso, deve funcionar nesse incidente, haja vista a exígua competência do Ministério Público de Contas da União e os drásticos efeitos da medida? 
7) cabe recurso ao Supremo Tribunal Federal contra a decisão do TCU em controle de constitucionalidade, ante à posição epicêntrica daquele tribunal nesta matéria, e qual seria esse recurso e qual o seu fundamento legal? 
8) é legítima, como se afirma no acórdão, a contratação de serviços de execução indireta mediante norma que estabelece que os valores serão fixados de acordo com os valores médios praticados pelo mercado ou até 30% (trinta por cento) acima desse patamar desde que justificado pelo órgão interno demandante e autorizado por autoridade superior? (peça 87, p. 8, item 5.51) .
EXCLUSÃO INDEVIDA DA INTERESSADA
São patentes erro material e incongruência na fundamentação do acórdão relativa ao indeferimento do pedido de interveniência da empresa que firmou o contrato impugnado, Intelit Service Ltda. (peça 87, p. 10, § §, 61 a 64) . 
A propósito, leia-se o seguinte excerto do acórdão embargado:
 (...) 61. A empresa contratada, Intelit Service Ltda., alega que a decisão exarada no Acórdão 2758/2018-TCU-Plenário refletiria diretamente em seu contrato com o Senado Federal. Como este processo se encontra em fase recursal, haveria a possibilidade de seu direito subjetivo ser lesado, em razão de eventual manutenção do julgamento do mérito da representação. Isso justificaria seu interesse e legitimidade nestes autos. Nos termos da peça 52, requer habilitação como parte interessada e concessão de vista e cópia dos autos, a fim de praticar atos processuais pertinentes, como manifestações e recursos. 
62. A decisão recorrida, prolatada em 28/11/2018, foi notificada ao Senado em 07/12/2018, que ingressou com o presente pedido de reexame em 21/12/2018. Apenas em 22/02/2019, quando há muito ultrapassado o prazo quinzenal regimentalmente deferido àqueles que integravam a relação processual, é que a empresa ingressou com pedido de habilitação nos autos. 
63. Ademais, a deliberação recorrida limitou-se a determinar que a autoridade administrativa se abstivesse de prorrogar o contrato administrativo firmado com a empresa Intelit Service Ltda. Não houve anulação ou revogação de nenhum ato administrativo. Como não há direito líquido e certo à prorrogação de contrato celebrado com o poder público, mas mera expectativa de direito, subordinada à discricionariedade da Administração Pública, não cabe o argumento de lesão de direito subjetivo, conforme defende a requerente, nem tampouco violação ao contraditório e à ampla defesa. (...) (peça 87, p. 10, § §, 61 a 63) .
No § 62, reproduzido acima, afirma-se que o prazo para postular ingresso no feito contou-se a partir da notificação do Senado Federal e não da ciência pela própria interessada, o que viola o princípio da ampla defesa e do contraditório. 
Por outro lado, no § 63, confundem-se os requisitos para deferimento de mandado de segurança (direito líquido e certo) com os pressupostos para integrar qualquer processo como parte interessada, que seria a mera probabilidade de prejuízos, o que é evidente na espécie, porque é praticamente universal o interesse de empresas prestados de de serviços de execução indireta na prorrogação do contrato, haja vista a alocação de recursos. 
Inclusive esse legítimo interesse compõe a equação econômico financeira de contratos dessa natureza, já que a mera perspectiva de prorrogação incentiva as licitantes a reduzirem os valores de suas propostas; 
Ante a indevida exclusão da interessada, têm-se que o processo eivou-se de nulidade, de modo que todos os atos posteriores ao pedido de ingresso da interessada devem ser repetidos.
CONCLUSÃO E PEDIDOS 
Ante todo o exposto, pede-se que estes embargos de declaração sejam admitidos e providos o acórdão recorrido seja integrado quanto às inconsistências apontadas, em especial para se concluir que a Resolução do Senado nº 3 de 2019 cassou os efeitos do Acórdão 2758/2018-TCU-Plenário. 
Subsidiariamente, pede-se que o acórdão embargado seja integrado ao menos para se sanarem as demais inconsistências apontadas, sobretudo quando aos limites de competência de jurisdição constitucional do E. TCU e dos contornos da competência legislativa do Senado Federal relativamente a normas específicas de licitações. 
Nesses termos pede-se e aguarda-se deferimento."
É o relatório.

Edvaldo Fernandes da Silva (OAB/DF 19.233) e outros representando o embargante.

Procurador Sérgio Ricardo Costa Caribé.

EMBARGOS DE DECLARAÇÃO. POSSIBILIDADE DE O TCU REALIZAR CONTROLE DIFUSO DE CONSTITUCIONALIDADE. SÚMULA STF 347. AUSÊNCIA DE OBSCURIDADE, CONTRADIÇÃO E OMISSÃO. REJEIÇÃO.

REPRESENTAÇÃO (REPR)

não atuou.

Trata-se de embargos de declaração opostos pelo Senado Federal contra o Acórdão 1479/2020-TCU-Plenário, que negou provimento a pedido de reexame interposto contra o Acórdão 2758/2018-TCU-Plenário. Este decisum determinou ao Senado: abster-se de prorrogar o contrato decorrente do Pregão Eletrônico 50/2018, fundamentado na significativa discrepância, sem motivação, entre os pisos salariais fixados nesse pregão e aqueles estabelecidos nas convenções coletivas de trabalho (CCT) , em afronta ao art. 3º da Lei 8.666/1993; e adotar, no curso da vigência desse contrato, as providências necessárias à realização de novo certame licitatório, livre das irregularidades identificadas.
Preliminarmente, os embargos devem ser conhecidos, ante o atendimento dos requisitos aplicados à espécie.
O Senado alega, em síntese, que o TCU usurpou competências do Supremo Tribunal Federal. Em suas palavras: "A vetusta Súmula nº 347 do Supremo Tribunal Federal, que norteou o julgamento nesse quadrante essencial, a qual malgrado não tenha sido expressamente revogada, foi terminantemente superada na jurisprudência da Corte Constitucional". 
A partir disso, solicita que este Tribunal "se alinhe" à jurisprudência do STF no sentido de não realizar controle difuso de constitucionalidade, com a consequente reforma do Acórdão 1479/2020-TCU-Plenário, no sentido de dar provimento total ao pedido de reexame contra o Acórdão 2758/2018-TCU-Plenário.
O SF ainda solicita, caso não acatado o pedido do parágrafo anterior, que o acórdão embargado seja integrado para esclarecimento de uma série de questões atinentes, em grande parte, à processualística do TCU:
"1) a Resolução do Senado Federal é 'in totum' inconstitucional, ou apenas o seu art. 2º, § 2º?
2) a partir de quando surtirá os efeitos dessa declaração de inconstitucionalidade?
3) a inconstitucionalidade de norma pelo TCU se submete à Súmula Vinculante nº 10? 
4) a jurisdição constitucional pelo TCU é incidente que pode se processar na modalidade de apreciação unitária, quando no Superior Tribunal de Justiça (STJ) , esse drástico expediente só pode ser adotado pela Corte Especial e com reforçado formalismo? 
5) a questão deve ser julgada de forma apartada, após prévia intimação específica dos interessados? 
6) o Ministério Público Federal ou Estadual, conforme o caso, deve funcionar nesse incidente, haja vista a exígua competência do Ministério Público de Contas da União e os drásticos efeitos da medida? 
7) cabe recurso ao Supremo Tribunal Federal contra a decisão do TCU em controle de constitucionalidade, ante à posição epicêntrica daquele tribunal nesta matéria, e qual seria esse recurso e qual o seu fundamento legal? 
8) é legítima, como se afirma no acórdão, a contratação de serviços de execução indireta mediante norma que estabelece que os valores serão fixados de acordo com os valores médios praticados pelo mercado ou até 30% (trinta por cento) acima desse patamar desde que justificado pelo órgão interno demandante e autorizado por autoridade superior?"
Quanto à possibilidade de o TCU realizar controle de constitucionalidade difuso, a Súmula STF 347, não revogada, é clara:
"O Tribunal de Contas, no exercício de suas atribuições, pode apreciar a constitucionalidade das leis e dos atos do Poder Público."
A jurisprudência selecionada do TCU também prescreve:
"Compete ao TCU a apreciação da constitucionalidade das leis e dos atos do Poder Público em caráter incidental e a cada caso concreto que lhe é submetido (Súmula STF 347) , com efeitos apenas entre as partes, haja vista que a declaração de inconstitucionalidade em abstrato, com efeito erga omnes, compete somente ao STF." (Acórdão 2.000/2017-Plenário, relator Benjamin Zymler) .
Apesar de o Senado alegar que a Súmula STF 347 "foi terminantemente superada na jurisprudência da Corte Constitucional", e ainda que se reconheça a existência de precedentes pela impossibilidade de controle constitucional difuso pelos tribunais de contas, é forçoso observar que diversos outras decisões do Supremo afirmam a validade do entendimento sumulado. Em consulta à jurisprudência selecionada daquele tribunal, há a seguinte decisão:
"Descabe a atuação precária e efêmera afastando do cenário jurídico o que assentado pelo Tribunal de Contas da União. A questão alusiva à possibilidade de este último deixar de observar, ante a óptica da inconstitucionalidade, certo ato normativo há de ser apreciada em definitivo pelo Colegiado, prevalecendo, até aqui, porque não revogado, o Verbete 347 da Súmula do Supremo. De início, a atuação do Tribunal de Contas se fez considerado o arcabouço normativo constitucional." (MS 31.439 MC, rel. min. Marco Aurélio, dec. monocrática, j. 19-7-2012, DJE 154 de 7-8-2012) 
Dessa forma, considerando que a Súmula STF 347, que norteou a decisão embargada, continua válida, não há que se falar em qualquer omissão, contradição ou obscuridade na fundamentação do Acórdão 1479/2020-TCU-Plenário neste particular, como alega o Senado Federal.
Quanto às perguntas formuladas pelo embargante - à exceção da primeira -, observo que não são passíveis de esclarecimento por embargos, uma vez que não tratam de omissão, contradição ou obscuridade presentes na decisão contestada, mas, sim, de questões de processualística desta Corte, em essência. Por vezes, avançam à esfera própria de um processo de consulta, o que não merece desenvolvimento nesses autos, em fase de embargos opostos contra pedido de reexame.
Em relação à primeira pergunta formulada pelo embargante, verifico que o voto condutor do Acórdão 1479/2020-TCU-Plenário, ao reproduzir e discutir somente o art. 2º, § 2º, da Resolução do Senado Federal 03, deixa claro que a inconstitucionalidade da norma, para o caso concreto destes autos, reside somente no citado parágrafo desse artigo.
O Senado alega, ainda, erro material e incongruência na fundamentação da decisão recorrida, em face de violação do princípio da ampla defesa e do contraditório da empresa contratada pela casa legislativa.
Não assiste razão ao embargante. Não há qualquer violação a esses princípios, conforme precedente do STF. Reproduzo parte do voto da decisão contestada, que esclarece a questão:
"A empresa contratada, Intelit Service Ltda., alega que a decisão exarada no Acórdão 2.758/2018-TCU-Plenário refletiria diretamente em seu contrato com o Senado Federal. Como este processo se encontra em fase recursal, haveria a possibilidade de seu direito subjetivo ser lesado, em razão de eventual manutenção do julgamento do mérito da representação. Isso justificaria seu interesse e legitimidade nestes autos. Nos termos da peça 52, requer habilitação como parte interessada e concessão de vista e cópia dos autos, a fim de praticar atos processuais pertinentes, como manifestações e recursos.
 (...) 
Ademais, a deliberação recorrida limitou-se a determinar que a autoridade administrativa se abstivesse de prorrogar o contrato administrativo firmado com a empresa Intelit Service Ltda. Não houve anulação ou revogação de nenhum ato administrativo. Como não há direito líquido e certo à prorrogação de contrato celebrado com o poder público, mas mera expectativa de direito, subordinada à discricionariedade da Administração Pública, não cabe o argumento de lesão de direito subjetivo, conforme defende a requerente, nem tampouco violação ao contraditório e à ampla defesa.
Isso posto, não há razão para habilitação da Intelit Service Ltda. como parte interessada para praticar atos processuais pertinentes. Nesse sentido é o entendimento da jurisprudência sistematizada do Supremo Tribunal Federal:
	'DIREITO ADMINISTRATIVO E PROCESSUAL CIVIL. AGRAVO REGIMENTAL EM MANDADO DE SEGURANÇA. ATO DO TCU. CONTRADITÓRIO E AMPLA DEFESA. NÃO PRORROGAÇÃO DE CONTRATO ADMINISTRATIVO. INEXISTÊNCIA DE DIREITO LÍQUIDO E CERTO. 1. Não violação à Súmula Vinculante 3/STF: o pronunciamento do Tribunal de Contas limitou-se a determinar que a autoridade administrativa se abstivesse de prorrogar o contrato administrativo, firmado com a empresa ora agravante. Não houve anulação ou revogação de nenhum ato administrativo. 2. Não há direito líquido e certo à prorrogação de contrato celebrado com o poder público, mas mera expectativa de direito, subordinada à discricionariedade da Administração Pública. Deste modo, não cabe falar em violação ao contraditório e à ampla defesa. Precedente do Plenário. 3. As instâncias administrativa e judicial são, em regra, independentes e autônomas, não havendo prevenção entre ambas. E, no caso concreto, não há sequer determinações conflitantes entre elas. 4. Agravo regimental a que se nega provimento. (MS 33.983 AgR, rel. min. Roberto Barroso, 1ª T, j. 15-3-2016, DJE 93 de 10-5-2016) "
Portanto, deve-se conhecer dos embargos e rejeitá-los.
Ante o exposto, VOTO por que seja aprovada a minuta de deliberação que submeto a este Colegiado.
TCU, Sala das Sessões Ministro Luciano Brandão Alves de Souza, em 5 de agosto de 2020.
ANA ARRAES 
Relatora

O eminente ministro Bruno Dantas entende que se deva conhecer destes embargos declaratórios e acolhê-los, sem efeitos infringentes, mantendo-se a parte dispositiva da decisão embargada, para integrá-la, de modo a afastar o argumento de eventual inconstitucionalidade incidental da Resolução 3/2019 do Senado Federal como fundamento da matéria decidida no Acórdão 1.479/2020-Plenário.
Anuo a esse entendimento.
Destaquei no acórdão embargado que o Senado deve obedecer ao processo de licitação pública disposto no inciso XXI do art. 37 da Constituição Federal e se conduzir pelas normas de licitações e contratos estabelecidas na legislação relacionada; em especial, no tocante à matéria deste feito, pela Lei 8.666/1993.
Em meu voto, por dever da função judicante, enfrentei a aplicação da referida resolução ao caso concreto à luz dos preceitos constitucionais e legais, eis que o referido normativo, editado após a prolação da decisão original do TCU, foi ponto central das razões recursais.
De toda forma, como bem esclarecido pelo ministro Bruno Dantas, a decisão recorrida e a deliberação original deixaram assente estar caracterizada afronta a dispositivos da Lei 8.666/1993 na licitação e no consequente contrato firmado pelo Senado Federal. 
Assim, é possível considerar que o critério da legalidade é fundamento suficiente para manter a decisão embargada, integrando-a, tão somente, para afastar o argumento de eventual inconstitucionalidade incidental da Resolução 03/2019 do Senado.
	Agradecendo ao ministro Bruno Dantas pelas importantes contribuições, é como voto.
TCU, Sala das Sessões Ministro Luciano Brandão Alves de Souza, em tagDataSessao.
ANA ARRAES 
Relatora